【裁判字號】    98,建,51
【裁判日期】    981210
【裁判案由】    給付工程款
【裁判全文】
臺灣臺北地方法院民事判決                98年度建字第51號
原      告  瑞光全工程有限公司
法定代理人  乙○○
訴訟代理人  林復宏律師
複 代 理人  林紹源律師
被      告  培敦工程有限公司
法定代理人  己○○○
訴訟代理人  張立中律師
複 代 理人  甲○○
上列當事人間請求給付工程款事件，本院於民國98年11月10日言
詞辯論終結，判決如下：
    主  文
被告應給付原告新臺幣捌佰捌拾柒萬壹仟貳佰伍拾壹元，及自民
國九十八年二月十七日起至清償日止，按週年利率百分之五計算
之利息。
訴訟費用由被告負擔。
本判決於原告以新臺幣貳佰玖拾伍萬捌仟元供擔保後，得假執行
。但被告如以新臺幣捌佰捌拾柒萬壹仟貳佰伍拾壹元為原告預供
擔保，得免為假執行。
    事實及理由
一、原告起訴主張：伊自民國86年起與被告合作，向被告承攬土
    方工程開挖及收運廢土棄運等工作，且向由被告之實際負責
    人庚○○○與伊口頭約定承攬總價，經伊前往施作後，再依
    實作實算金額向被告請款，雙方以此方式已合作多年。詎伊
    於民國97年6 月間，向被告請領96年12月底至97年6 月陸續
    完工之「明倫新建工程」承攬報酬新臺幣（下同）324 萬6,
    642 元、「紘一實業三重廠辦興建工程」報酬208 萬5,846
    元、及「巷上B 案新建工程」報酬353 萬8,763 元，共計88
    7 萬1,251 元，被告竟否認庚○○○權代理被告與伊締約，
    並拒絕支付工程款。為此，爰依兩造承攬契約之法律關係，
    請求被告如數給付上開金額等語。並聲明: (一)被告應給付原
    告887 萬1,251 元，及自起訴狀繕本送達被告翌日起至清償
    日止，按年息5 ％計算之利息；(二)原告願供擔保，請准宣告
    假執行。
二、被告則以：
  (一)訴外人庚○○○為伊公司之股東及工地主任，伊公司之實際
    負責人為己○○○，並非庚○○○96年3 月間己○○○與庚
    ○○○組豪展營造有限公司（下稱豪展公司），庚○○○豪
    展公司之負責人，己○○○則為股東，並自同年9 月間將兩
    家公司同時遷移至台北縣五股鄉之廠房。嗣97年年初庚○○
    ○己○○○因發生嫌隙而拆夥，並協議己○○○退出豪展公
    司，庚○○○從伊公司釋股退出，伊自無可能再授權庚○○
    ○外發包。原告明知庚○○○從伊公司離職，亦知庚○○○
    以豪展公司名義發包系爭3 件工程予原告，竟為免除豪展公
    司應負擔之承攬報酬，而與庚○○○供，並提出不實估價單
    等文書，事實上伊從未委任庚○○○表伊公司與原告締約，
    原告自應向真正發包工程之豪展公司請求給付報酬。又原告
    於96年11月即開立發票予豪展公司，其於當時即知悉豪展公
    司之存在，且自此即未再向被告承攬工程，系爭工程既均係
    於97年間始發包，自發包以迄完工驗收止，原告尚多次開立
    發票向豪展公司請款，獨未向被告發出請款發票，則原告主
    張其於97年初仍不知有豪展公司，並無可採。
  (二)又伊公司僅法定代理人己○○○得代表公司對外簽約，伊亦
    未曾授權庚○○○表或代理簽立系爭工程之承攬契約，自應
    由原告舉證證明庚○○○有權代理或代表伊公司簽約之人。
    況被告係於97年10月17日方收到原告催討系爭工程報酬之存
    證信函，與一般工程慣例為按期請領報酬或完工後立即請款
    之情形有違，顯見原告確知被告並非系爭工程之定作人。再
    者，豪展公司於設立之初並無財力，己○○○遂代豪展公司
    調度資金，並為豪展公司處理支付下包商工程款事宜，嗣豪
    展公司取得業主核發之工程款後再還款予伊。己○○○固曾
    以伊公司名義匯款予原告，用以支付豪展公司積欠原告之工
    程款，然此款項乃係豪展公司向伊借貸而匯入，自不能據此
    認定該工程即為伊所發包等語。並聲明：(1)原告之訴及其假
    執行之聲請均駁回；(2)如受不利判決，願供擔保請准宣告免
    為假執行。
三、兩造不爭執事項：
  (一)庚○○○原告提出之「明倫案」、「紘一實業三重廠辦興建
    工程」、「巷上B 案」三案（下簡稱系爭3 件工程）之棄土
    證明、土方清運工程請款單6 紙、估價單3 紙上簽名，並於
    估價單上簽署被告公司名，最後估驗金額共計為887 萬1,25
    1 元。
  (二)「紘一實業三重廠辦興建工程」之棄土證明及土方清運工程
    係由立源營造有限公司轉包豪展公司承攬。「明倫案」、「
    巷上B 案」之棄土證明及土方清運工程亦係由豪展公司承攬
    施作完成。
  (三)被告公司章程第9 條：「本公司置董事一人，執行業務並代
    表公司」，董事為己○○○，庚○○○被告公司股東。
  (四)訴外人豪展公司之代表人為庚○○○
  (五)原告前以被告為債務人向臺灣士林地方法院（下稱士林地院
    ）聲請假扣押，經士林地院以97年度裁全字第3399號、3646
    號准假扣押在案，然被告對前開假扣押裁定提起抗告後，經
    臺灣高等法院分別以98年度抗字第84號、290 號駁回抗告。
四、本件原告起訴主張其向被告承攬土方工程，惟履約完畢後，
    被告迄未支付工程款887 萬1,251 元等語，然為被告所否認
    ，並以前揭情詞置辯。是本件之爭點厥為：(一)原告有無向被
    告承攬「明倫案」、「巷上B 案」「紘一實業三重廠辦興建
    工程」等工程？(二)若庚○○○代理權時，本件是否有表見代
    理之適用？
  (一)原告有無向被告承攬「明倫案」、「巷上B 案」「紘一實業
    三重廠辦興建工程」等工程？
  (1)查原告主張系爭3 件工程均係庚○○○理被告公司與伊訂立
    等語，業據證人庚○○○庭證稱：系爭工程我是以被告名義
    發包，我是用口頭與原告講的。97年7 月以前我都是用被告
    名義發包，我沒有特別告知定作人為何人，因為原告以前都
    是跟被告公司往來，所以系爭3 件工程也都沒有明講等語（
    見本院卷第30頁），並有估價單3 紙、及請款單6 份在卷可
    稽（見98年度審建字第29號卷，下稱審建卷第5-13頁），被
    告雖抗辯系爭工程均為豪展公司所承攬，不可能由被告發包
    云云，然此業經證人庚○○○稱：因為豪展公司剛出來時必
    須衝業績，所以系爭工程以被告公司名義發包，之前都是豪
    展公司收業主之工程款，但下包工程款由被告公司支付等語
    （見本院卷第30頁），及證人辛○○○稱：我於96、97年間
    受僱於被告公司，由於豪展公司是新成立之公司，所以被告
    公司拿到之工程會用豪展之名義施作，因為庚○○○己○○
    ○都是老闆，所以他們用哪個名字都可以，對外找小包有時
    以豪展公司名義，有時以被告公司名義，由庚○○○定等語
    （參見本院卷第161-162 頁），而矧之豪展公司前向業主京
    林營造有限公司承攬台北市○○路排樁、土方及支撐工程時
    ，固由原告開立發票予豪展公司，然亦係以被告公司名義發
    包、付款乙情，有工程合約書、及陽信商業銀行帳戶往來明
    細表各1 份在卷可憑（見本院卷第42-44 頁、第184-185 頁
    ），且觀諸上開帳戶往來明細表，被告公司於97年1 月15日
    及同年1 月18日確曾分別匯款699, 970元、及519,970 元予
    原告，顯見被告公司於前揭時間仍持續與原告有承攬關係甚
    明。至被告發包予原告之工程究係豪展公司或其自行向業主
    承攬，則因訴外人庚○○○己○○○同時為被告公司及豪展
    公司之董事及股東，且當時均有實際參與兩家公司之業務，
    故渠等2 人基於豪展公司業績或其他因素考量，而有上開以
    不同公司名義承攬及發包之情形，核與經驗法則及常理亦屬
    無違，是被告抗辯其不可能為豪展公司承攬之工程發包云云
    ，洵無可採。又被告另辯稱：上開匯款僅係伊為被告代墊之
    工程款云云，然就被告與豪展公司間有借貸關係存在乙情，
    並未能舉證以實其說，自難遽信為真。
  (2)次查，被告雖辯稱：庚○○○非有權代理公司對外簽約之人
    ，其僅為工地主任云云，然證人庚○○○證稱：我當時是被
    告公司之經理及實際負責人，我負責工務及發包，92年起我
    都有管理被告公司大小章，是己○○○授權我使用的等語（
    見本院卷第30頁），核與證人辛○○○稱：被告對外簽約都
    是由庚○○○理，庚○○○保管被告公司大小章，我有看他
    帶過，簽約不須己○○○出面用印，豪展公司成立後亦係如
    此，對外找小包以何公司名義，均由庚○○○定等語，並經
    證人丙○○○庭證稱：我於96、97年間受僱於被告公司，庚
    ○○○被告公司股東，工務及業務均由其處理，他負責對外
    簽約及發包，己○○○則管公司財務，有無負責簽約我不清
    楚等語（見本院卷第163 頁），證人即被告公司之下游包商
    丁○○○證稱：我是協哲企業社老闆，我有接過被告公司工
    程，是庚○○○我簽約的，庚○○○是口頭約定，且我都有
    領到工程款，是己○○○發給我的，每次被告公司均有付款
    ，而接豪展公司工程時，庚○○○跟我說現在要用豪展公司
    名義等語（參見同上卷第163 頁背面），並經證人劉喜三郎
    到庭證稱：我是巨億工程行負責人，我有作過被告公司及豪
    展公司之工程，我都是與庚○○○頭約定的，也有領到工程
    款，我都是跟己○○○領款等語（見同上卷第164 頁），證
    人戊○○○證稱：我是世鼎公司總經理，世鼎公司是由我負
    責跟庚○○○頭訂約等語（見同上卷第164-165 頁），堪認
    庚○○○為被告公司授權對外簽約發包之人；被告抗辯庚○
    ○○無權代理其對外簽約云云，殊無足取。
  (3)第按，代理權之限制及撤回，不得以之對抗善意第三人。但
    第三人因過失而不知其事實者，不在此限。民法第107 條定
    有明文。被告雖抗辯庚○○○己○○○於97年年初即積極洽
    談被告與豪展公司分割事宜，且於97年3 月31日簽訂分割協
    議書等語，並提出分割協議書1 紙為證（見本院卷第118 頁
    ），然參之上開協議書僅記載「1.為兩公司之未收款帳事宜
    ，擬請林莉華負責結算，以利分割事宜之進行，為期一個月
    ，自4/1 起至4/30止為期一個月，仍由培敦及豪展公司給付
    以給付之月薪。2.…。3.雙方合夥人同意合夥人於林莉華結
    算時協同討論。合夥人就進行會計帳進行及結算後，討論公
    司分割事宜。」，堪認庚○○○己○○○截至97年3 月31日
    前，尚未實際完成被告與豪展公司之分割事宜。且縱被告當
    時已限制庚○○○外簽約發包之權限，惟矧之兩造間往來配
    合多年，且向由庚○○○原告簽約等情，已詳述如前，被告
    復未舉證證明其業將上開對庚○○○代理權限制或撤回之情
    形通知原告，自難以此對抗善意之原告，而免除負本人責任
    。
  (4)又被告復辯稱：原告明知庚○○○自其公司離職，且明知庚
    ○○○代表豪展公司與原告簽約云云，然為原告所否認，自
    應由被告就此利己事實負舉證之責。查證人庚○○○原告訂
    立系爭3 件工程之承攬契約時，並未言明是代表豪展公司與
    其簽約乙節，業據其證述在卷，已如前述，而參諸原告向被
    告公司承攬土方清運工程已歷時數年，庚○○○未特別言明
    其係代表豪展公司與原告締約，則原告依雙方歷來配合之交
    易習慣，自當認定其係與被告公司續行訂立承攬契約甚明。
    被告雖以原告自96年11月、12月起即有開立發票予豪展公司
    乙情，據以推論原告當時即知悉豪展公司之存在，且知悉庚
    ○○○豪展公司負責人云云，然衡情下游包商僅須依定作人
    之指示開立發票請款，至定作人指示之發票抬頭究填寫定作
    人本人或定作人投資之他公司、關係企業等，均非所問，此
    參諸證人劉喜三郎所證稱：都是庚○○○我作的，至於是被
    告還是豪展公司我也不清楚，領錢的時候也都一樣找己○○
    ○等語，即可知之，自難以原告開立發票予豪展公司，即遽
    認原告於當時已知悉庚○○○豪展公司負責人。且退步言之
    ，縱原告已知悉豪展公司為庚○○○設立，然豪展公司與被
    告公司事務所均設在台北縣五股鄉之同一地址，會計及請款
    作業亦同在上址由己○○○負責與下包處理等情，業據證人
    己○○○到庭證述屬實（見本院卷第281 頁），且豪展公司
    與被告均係由庚○○○外代表兩家公司簽約發包，庚○○○
    未定以兩家公司承攬工程者作為發包名義人，則以被告公司
    與豪展公司當時營業、財務等關係極其密切之情形，實難責
    令原告自行分辨庚○○○之簽約是否可能係代表豪展公司為
    之。被告既未能舉證證明原告對上開代理權之限制或撤回，
    有何明知或因過失而不知之情形，自難僅憑其曾開立發票予
    豪展公司乙節，即認原告為明知上情之惡意第三人。
  (5)綜上，被告既授權庚○○○原告簽立系爭3 件工程之承攬契
    約，其即為系爭契約之當事人，則原告請求被告給付上開業
    經庚○○○驗計價之工程款共計887 萬1,251 元，核屬正當
    ，應予准許。被告雖抗辯上開工程款業經原告向豪展公司領
    取云云，惟未能舉證以實其說，自非可採。
五、末按給付無確定期限者，債務人於債權人得請求給付時，經
    其催告而未為給付，自受催告時起，負遲延責任，民法第22
    9 條第2 項定有明文，又應付利息之債務，其利率未經約定
    ，亦無法律可據者，週年利率為5 ％，民法第203 條亦定有
    明文。查原告就系爭3 件工程款請求權於97年6 月30日巷上
    B 案工程完工後即均處於可得行使之狀態，是本件原告請求
    被告給付自起訴狀繕本送達翌日即98年2 月17日起算之法定
    遲延利息，自屬有據。
六、綜上所述，原告依承攬契約法律關係，請求被告給付原告8
    87萬1,251 元，及自98年2 月17日起至清償日止，按年利率
    5 ％計算之利息，為有理由，應予准許。
七、兩造分別陳明願供擔保，請准宣告假執行或免為假執行，合
    於法律規定，爰分別酌定相當之擔保金額宣告之。
八、本件事證已臻明確，兩造其餘攻擊、防禦方法，經審酌後，
    認與判決結果不生影響，爰不一一論述，附此敘明。
九、訴訟費用負擔之依據：民事訴訟法第78條。
中    華    民    國    98    年    12    月    10    日
                  民事第五庭    法  官  吳佳薇
以上正本係照原本作成。
如對本判決上訴，須於判決送達後二十日之不變期間內，向本院
提出上訴狀。
中    華    民    國    98    年    12    月    10    日
                                書記官  黃曼琳

司法院資訊處製作；財團法人民間司法改革基金會備份。
